臺灣台中地方法院民事判決　九十四年度保險簡上字第三號
　　上　訴　人　國寶人壽保險股份有限公司
　　法定代理人　甲○○
　　訴訟代理人　乙○○
　　　　　　　　丁○○
　　被　上訴人　丙○○
　　訴訟代理人　蔡志忠　律師
　　複　代理人　江銘栗　律師
右當事人間請求給付保險金事件，上訴人對於中華民國九十三年
十二月二日本院臺中簡易庭九十三年度中保險簡字第三四號第一
審判決提起上訴，本院於民國九十四年五月二十七日言詞辯論終
結，判決如左：
    主    文
上訴駁回。
第二審訴訟費用由上訴人負擔。
    事實及理由
壹、上訴聲明：
一、上訴人方面：
    1.原判決廢棄。
    2.被上訴人第一審之訴及假執行之聲請均駁回。
二、被上訴人方面：如主文所示。
貳、本事件經本院審理結果，認原審判決之結果，經核於法要無
    不合，應予維持，茲引用原判決記載之事實及理由（如附件
    ）。又按當事人之法定代理人其代理權消滅者，應由有代理
    權之法定代理人承受訴訟，此觀民事訴訟法第一百七十條之
    規定自明。查本件訴訟於上訴人提出上訴後，其法定代理人
    由曾慶豐變更為甲○○，並由上訴人於言詞辯論期日當庭聲
    明承受訴訟，依前開說明，自應許其承受並續行訴訟，合先
    敘明。
參、上訴人雖另以：當事人如主張保險事故之發生已符合保險契
    約所約定保險金請求權之要件時，自應就該等要件發生之事
    實負舉證之責。被上訴人就該要件事實負舉證之責，原審未
    理會上訴人之抗辯，逕要求上訴人對被保險人買秀雄非因外
    來突發之意外傷害事故引起死亡應負舉證之責，實已違反最
    高法院十七年度上字第九一七號、十八年度上字第二八五五
    號判例及最高法院七十二年度台上字第一○三六號、七十四
    年度台上字第二一四三號判決意旨之見解。按保險契約條款
    將保險法第一百三十一條規定之意外傷害，界限為非由疾病
    引起之外來突發事故，與一般人之觀念中所指之意外係泛指
    意料之外者，其基本概念不同，亦與檢察機關進行相驗時，
    將死亡方式區分之範圍不同，尚不能因檢察官及法醫於相驗
    屍體證明書載為意外，即認為被保險人買秀雄之死亡係保險
    契約所指之非由疾病引起之外來突發事故。被上訴人提出之
    台南地方法院檢察署出具之相驗屍體證明書，依最高法院七
    十八年台上字第二○九○號裁判及民事訴訟法第三百五十五
    條規定，公文書僅具形式證據力，而無涉實質證據力，故被
    上訴人並不因此而免其證明意外事故之舉證責任。被保險人
    買秀雄死亡之真正原因，究為一氧化碳中毒或另有他因，係
    上訴人應否負給付保險金義務之重要關鍵，依台南地方法院
    檢察署九十二年度相字第九五四號卷宗資料顯示，並未有事
    故現場門窗緊閉之紀錄，亦未發現足以產生一氧化碳之物品
    ，驗屍過程亦無採取死者體液行一氧化碳濃度測試，卻遽為
    一氧化碳中毒之結論，殊嫌草率，諸多疑點尚未釐清，上訴
    人質疑相驗屍體證明書之實質證據力，即非無據，有最高法
    院七十四年台上字第一六七一號裁判參照，而提起本件上訴
    ，並提出淺談一氧化碳中毒（葉彩芳著）、當心冬天無形的
    殺手：一氧化碳中毒（張明揚、林杰樑著）、一氧化碳中毒
    （蔡哲宏著）及提防隱形殺手：一氧化碳中毒（吳明玲著）
    等影本各一份為證，並聲請將台南地院檢察署九十二年度相
    字第九五四號相驗卷宗送請鑑定。
肆、按「原告對於自己主張之事實已盡證明之責後，被告對其主
    張，如抗辯其不實並提出反對之主張者，則被告對其反對之
    主張，亦應負證明之責，此為舉證責任分擔之原則。」，又
    「保險契約率皆為定型化契約，被保險人鮮有依其要求變更
    契約約定之餘地；又因社會之變遷，保險巿場之競爭，各類
    保險推陳出新，故於保險契約之解釋，應本諸保險之本質及
    機能為探求，並應注意誠信原則之適用，倘有疑義時，應為
    有利於被保險人之解釋（保險法第五十四條第二項參照），
    以免保險人變相限縮其保險範圍，逃避應負之契約責任，獲
    取不當之保險費利益，致喪失保險應有之功能，及影響保險
    巿場之正常發展。意外傷害保險乃相對於健康保險，健康保
    險係承保疾病所致之損失；意外傷害保險則在承保意外傷害
    所致之損失。人之傷害或死亡之原因，其一來自內在原因，
    另一則為外在事故（意外事故）。內在原因所致之傷害或死
    亡，係指被保險人因罹犯疾病、細菌感染、器官老化衰竭等
    身體內部因素所致之傷害或死亡；至外來事故（意外事故）
    ，則係指內在原因以外之一切事故而言，其事故之發生為外
    來性、偶然性，而不可預見，除保險契約另有特約不保之事
    項外，意外事故均屬意外傷害保險所承保之範圍。」，最高
    法院十八年上字第二八五五號判例、九十二年度台上字第二
    七一０號裁判參照。經查上訴人雖以前詞執為上訴理由，然
    為被上訴人所否認，並以被上訴人已就兩造有保險契約存在
    ，就被保險人買秀雄係一氧化碳中毒死亡之事實，提出相驗
    屍體證明書外，尚且有台灣台南地方法院檢察署九十二年度
    相字第九五四號卷宗可憑，於起訴原因已有相當之證明，而
    上訴人於抗辯事實並無確實證明方法，僅以空言爭執者，當
    然認定其抗辯事實之非真正，而應為上訴人不利益之裁判，
    有最高法院十八年上字第一六七九號、十八年上字第二八五
    五號判例參照。本件案發當時經由刑警法醫及鑑識人員到場
    ，現場並無發現他殺或是自殺之癥兆，被保險人死亡之情況
    與一氧化碳中毒之情形相符，被上訴人之舉證責任已盡，上
    訴人如否認，應舉證證明。本件保險金僅新台幣（下同）二
    十萬元，被保險人死後留下年邁雙親，依一般社會正常經驗
    法則，被保險人若非出於意外，豈有可能為二十萬元之保險
    金，斷送生命，故本件並無存在道德危險之疑慮等語，資為
    抗辯。
伍、經查兩造間訂有團體保險契約，保險期間自民國九十二年三
    月三十一日翌日零時起至九十三年三月三十一日翌日零時止
    ，保險內容包括一年期定期壽險十萬元，及一年期意外傷害
    保險二十萬元（即本件被上訴人請求之依據），並附加意外
    醫療保險附約，被保險人買秀雄在九十二年八月十日死亡等
    情，為兩造所不爭，並有被上訴人提出之團體險保險單、相
    驗屍體證明書等件為憑，堪信為真正。而被上訴人就兩造間
    有保險契約存在，及被保險人係一氧化碳中毒死亡之事實，
    亦有其提出前揭卷附相驗屍體證明書可稽，並據本院依職權
    調取台灣台南地方法院檢察署九十二年度相字第九五四號一
    氧化碳中毒相驗卷宗查閱明確，觀諸該相驗卷內驗斷書所載
    ，死者即被保險人買秀雄之口腔唇部呈鮮紅色，屍體表面呈
    醬紫色間鮮紅色屍斑，該驗斷書即據以論斷死者買秀雄致死
    創傷為呼吸性一氧化碳中毒窒息死，而依該相驗卷附案發現
    場稽證顯示，現場並無發現他殺或是自殺之癥兆，則依首揭
    最高法院九十二年度台上字第二七一０號裁判意旨，被保險
    人買秀雄核屬意外死亡，即確然無疑，據此被上訴人就其主
    張之事實應已為相當之舉證，揆諸上開最高法院十八年上字
    第二八五五號判例意旨，乃應由上訴人就其反對之主張即有
    利於己之事實，負舉證責任。上訴人雖聲請將台南地院檢察
    署九十二年度相字第九五四號相驗卷宗送請鑑定，然查本件
    之鑑定對象即死者買秀雄已經火化，已無從就此對象進行鑑
    定，而依前揭相驗卷內驗斷書之論斷，被保險人死亡之跡證
    與一氧化碳中毒之情形相符，可知相驗法醫師所為之鑑定結
    果，尚與經驗法則無違，則上訴人猶執前詞否認相驗法醫師
    之專業鑑定結果，顯與事實未符，應不可採，其聲請將台南
    地院檢察署九十二年度相字第九五四號相驗卷宗送請鑑定，
    依上說明，即無鑑定之必要。此外，上訴人就其反對之主張
    並未再提出其他確實證明方法，其僅以空言爭執，當然認定
    其上訴所執反對之主張非真正，而應為上訴人不利益之裁判
    。
陸、綜前所述，上訴人所執前詞，指摘原判決不當，求予廢棄改
    判，為無理由，應予駁回。
柒、本件事證已臻明確，兩造其餘之攻擊、防禦方法於判決結果
    已無影響，無一一論述之必要，並此敘明。
捌、據上論結，本件上訴為無理由，依民事訴訟法第四百三十六
    條之一第三項、第四百四十九條第一項、第四百五十四條第
    一項前段、第二項前段、第七十八條，判決如主文。
中　華　民　國　　九十四　　年　　六　　月　　十七  　日
                        台灣台中地方法院民事第二庭
　　　　　　　　　　　　審判長法　　　官   許冰芬
　　　　　　　　　　　　　　　法　　　官   涂秀玲
　　　　　　　　　　　　　　　法　　　官   呂明坤
右為正本係照原本作成。
不得上訴。
　　　　　　　　　　　 　　　　　　書記官
中　華　民　國　　九十四　　年　　六　　月　　十七   　日
附件：
臺灣臺中地方法院民事判決　　九十三年度中保險簡字第三四號
　　原　　　告　丙○○　住台南縣永康市○○○路一０五號一
                        ０樓之一
　　訴訟代理人  蔡志忠  律師
　　被      告  國寶人壽保險股份有限公司
　　　　　　　　　　　　設台北市中山區○○○路五五四號四
                        樓
　　法定代理人　曾慶豐　住同右
　　訴訟代理人　乙○○　住台北市○○○路○段十八號
　　　　　　　　丁○○　住同右
右當事人間請求給付保險金事件，經本院於民國九十三年十一月
十八日言詞辯論終結，判決如左：
    主  文
被告應給付原告新台幣貳拾萬元及自民國九十三年八月十日起至
清償日止，按年利率百分之五計算之利息。
訴訟費用新台幣貳仟壹佰元由被告負擔。
本判決得假執行，但被告以新台幣貳拾萬元為原告預供擔保，得
免為假執行。
    事實及理由
一、原告訴之聲明：如主文所示。
二、事實摘要：
    原告起訴主張：如附件起訴狀事實及理由欄所載。被告則以
    ：原告應舉證證明被保險人買秀雄係因「非由疾病引起之外
    來突發事故」而死亡，始符合兩造間團體一年定期意外傷害
    保險保單條款第三條、第二十六條之約定，尚難僅以原告提
    出之檢察官相驗屍體證明書上死亡方式中勾選意外死，即認
    原告已證明符合保單條款「因遭受意外傷害事故，致其．．
    ．死亡．．．」之保險事故發生。並聲明：請求駁回原告之
    訴，如受不利判決，願供擔保請准宣告免為假執行。
三、法院之判斷：
(一)、兩造不爭執之事項：
    兩造間訂有團體保險契約，保險期間自民國九十二年三月三
    十一日翌日零時起至九十三年三月三十一日翌日零時止，保
    險內容包括一年期定期壽險新台幣（下同）十萬元，及一年
    期意外傷害保險二十萬元（即本件原告請求之依據），並附
    加意外醫療保險附約。被保險人買秀雄在九十二年八月十日
    死亡。並有原告提出之團體險保險單、相驗屍體證明書等件
    為憑，堪信為真正。
(二)、本件關鍵爭執在於原告是否已舉證證明保險事故發生（即因
    意外傷害事故而致死亡）？抑或應由被告就其抗辯之事實即
    被保險人係「非因意外傷害事故死亡」舉證？
(三)、按主張法律關係存在之當事人，僅須就該法律關係發生所須
    具備之特別要件，負舉證之責任，至於他造主張有利於己之
    事實，應由他造舉證證明（最高法院四十八年台上字第八八
    七號判例參照）。查上訴人已就黃○○與被上訴人間有保險
    契約存在，及黃○○係一氧化碳中毒死亡之事實，為相當之
    舉證；而被上訴人抗辯黃○利係自殺死亡，其不負賠償責任
    云云，自屬主張有利於己之事實，即應由被上訴人負舉證之
    責。原審認應由上訴人就黃○利確係意外事故死亡之事實負
    舉證之責，已與上開判例意旨相違。最高法院著有九十一年
    台上字第二一八七號判決可資參照。次按，保險契約率皆為
    定型化契約，被保險人鮮有依其要求變更契約約定之餘地；
    又因社會之變遷，保險巿場之競爭，各類保險推陳出新，故
    於保險契約之解釋，應本諸保險之本質及機能為探求，並應
    注意誠信原則之適用，倘有疑義時，應為有利於被保險人之
    解釋（保險法第五十四條第二項參照），以免保險人變相限
    縮其保險範圍，逃避應負之契約責任，獲取不當之保險費利
    益，致喪失保險應有之功能，及影響保險巿場之正常發展。
    意外傷害保險乃相對於健康保險，健康保險係承保疾病所致
    之損失；意外傷害保險則在承保意外傷害所致之損失。人之
    傷害或死亡之原因，其一來自內在原因，另一則為外在事故
    （意外事故）。內在原因所致之傷害或死亡，係指被保險人
    因罹患疾病、細菌感染、器官老化衰竭等身體內部因素所致
    之傷害或死亡；至外來事故（意外事故），則係指內在原因
    以外之一切事故而言，其事故之發生為外來性、偶然性，而
    不可預見，除保險契約另有特約不保之事項外，意外事故均
    屬意外傷害保險所承保之範圍。最高法院亦著有九十二年台
    上字第二七一○號判決可資參照。
(四)、查本件原告已就兩造間有保險契約存在，及被保險人係一氧
    化碳中毒死亡之事實為相當之舉證（除原告提出之相驗屍體
    證明書外，尚有法院依職權調取之台灣台南地方法院檢察署
    九十二年度相字第九五四號卷可憑），揆諸上開最高法院九
    十一年台上字第二一八七號判決意旨，仍應由被告就其主張
    有利於己之事實，負舉證責任。至於被告提出之台灣高雄地
    方法院九十二年度保險上字第十三號判決，案例事實係涉及
    死者（被保險人）因自身嘔吐物阻塞呼吸道室息死亡，究係
    因「內在原因」或「意外事故」死亡之認定問題，與本件事
    實迥然有別，尚難援引為對被告有利之論據。原告縱認本件
    被保險人買秀雄致死之原因「一氧化碳」來源可疑，惟查，
    因不明來源之「一氧化碳」中毒死亡，亦屬因「外來事故」
    死亡，此觀兩造所不爭執之「團體一年定期意外傷害保險保
    單條款」第三條第二項將意外傷害事故定義為「非由疾病引
    起之外來突發事故」及前開最高法院九十二年台上字第二七
    一○號判決意旨即明，除非被告證明造成被保險人買秀雄死
    亡之一氧化碳係因某種疾病而由其自身產生（查人類呼氣時
    所生為二氧化碳而非一氧化碳），或被保險人自備一氧化碳
    自殺，否則此一抗辯即不足取。被告既無法證明上開事實，
    僅空言辯稱被保險人死因可疑，應由原告證明被保險人之死
    因，自非足採。
(五)、綜上所述，原告依據兩造間保險契約請求被告給付保險金二
    十萬元，即屬有據，應予准許。
四、本件係就民事訴訟法第四百二十七條第一項訴訟適用簡易程
    序所為被告敗訴之判決，依同法第三百八十九條第一項第三
    款應依職權宣告假執行。被告陳明願供擔保請准宣告免為假
    執行，經核無不合，爰酌定相當擔保金額宣告之。
五、結論：原告之訴為有理由，依民事訴訟法第七十八條、第四
    百三十六條第二項、第三百八十五條第一項前段、第三百八
    十九條第一項第三款、第三百九十二條第二項，判決如主文
    。
中　華　民　國　　九十三　　年　　十二　　月　  二 　日
　　　　　　　　　　　臺灣臺中地方法院臺中簡易庭
                          法　官　曹  宗  鼎
